【裁判字號】    96,建上,50
【裁判日期】    970325
【裁判案由】    給付工程款
【裁判全文】
臺灣高等法院臺中分院民事判決          96年度建上字第50號
上  訴  人
即被上訴人  捷茂營造有限公司
法定代理人  甲○○
訴訟代理人  黃文崇律師
上訴人即
被  上訴人  交通部公路總局第二區養護工程處
法定代理人  乙○○
訴訟代理人  徐文宗律師
複  代理人  林雅儒律師
複  代理人  李婉華律師
上列當事人間給付工程款事件，上訴人對於中華民國96年6月12
日台灣台中地方法院96年度建字第43號第一審判決提起上訴，本
院於97年3月11日言詞辯論終結，判決如下：
    主      文
原判決關於駁回上訴人即被上訴人捷茂營造有限公司後開第二項
之訴暨假執行之聲請、及訴訟費用之裁判均廢棄。
上訴人即被上訴人交通部公路總局第二區養護工程處應再給付捷
茂營造有限公司新台幣壹佰捌拾參萬參仟陸佰貳拾玖元，及其中
新台幣壹佰柒拾參萬陸仟肆佰肆拾伍元，自民國96年3月20日起
至清償日止，按年息5%計算之利息。
捷茂營造有限公司其餘之上訴、及交通部公路總局第二區養護工
程處之上訴均駁回。
第一、二審訴訟費用由交通部公路總局第二區養護工程處負擔五
分之一，餘由捷茂營造有限公司負擔。
本判決第二項於捷茂營造有限公司以新台幣陸拾壹萬壹仟元為交
通部公路總局第二區養護工程處供擔保後，得假執行；但交通部
公路總局第二區養護工程處於執行標的物拍定、變賣前，得以新
台幣壹佰捌拾參萬參仟陸佰貳拾玖元為捷茂營造有限公司供擔保
後，免為假執行。
    事實及理由
一、上訴人即被上訴人捷茂營造有限公司（以下簡稱為捷茂公司
    ）起訴主張：
  (一)兩造於民國93年6月11日簽訂系爭工程契約，由捷茂公司承
    攬施作「130甲線11K+500～12K+800隧道興建工程」，約定
    工程總價為353,420,000元，工期為360個日曆天，預定於94
    年6月10日完工。嗣工程施作期間，因土石流災害、管線配
    合遷移及中苗6縣用地等因素，經上訴人即被上訴人交通部
    公路總局第二區養護工程處（以下簡稱為養工處）展延工期
    計164個日曆天，完工日期延至94年11月21日，捷茂公司業
    已如期完工，並於95年5月9日經養工處辦理驗收。因系爭工
    程採實做實算，而投標須知所附單價分析表（標單）於工料
    名稱欄內載明「熱軋竹節鋼筋（SD280、SD420）」，捷茂公
    司於投標時即依標單所示工料名稱即熱軋竹節鋼筋SD280、
    SD420之價格投標，並於得標後按該規格辦理訂料。詎料，
    養工處於系爭工程開工後，竟以設計圖上要求所有鋼筋均須
    採竹節可焊接鋼筋施作，禁止使用水淬鋼筋，且要求捷茂公
    司22∮以上使用SD420W施作，19∮以下使用SD280W施作，捷
    茂公司為求順利驗收，遂與鋼筋之賣方另為協商，以每噸
    500元之差價補償賣方更換鋼筋，依系爭契約第5條「契約效
    力及優先順序」規定，養工處強行要求更換鋼筋材質應予補
    償。經核契約鋼筋實際總重為7,159.93168噸，則養工處應
    補償之差價為4,116,961元（計算式：7,159.93168噸×500
    元×1.15%＝4,116,961元 (1.15%係含0.05營業稅及0.1承商
    管理及利潤）。依系爭工程契約第5條約定工程投標須知及
    附件之效力優先於設計圖，即應以標單所記載之工料為準。
    爰依系爭工程契約法律關係，請求養工處應給付更換鋼筋之
    上開差價。
  (二)又系爭工程成型填縫版之計價單位，養工處提供之工程估價
    單、單價分析表（標單）均記載為立方公尺，數量為1,303
    ，養工處提供之工程估價單、單價分析表顯然有誤，因如為
    立方公尺則數量為40，若為平方公尺數量方為1,303，若回
    復為正確的立方公尺數量為40時，養工處的發包總價應為42
    4,890,267元。但養工處卻以立方公尺數量1,303計算發包總
    價為437,671,827元，兩者計算出來的工程報酬相差105,206
    ,330元，此錯誤為養工處造成，損害卻讓捷茂公司承擔，不
    符合系爭契約第22條、及政府採購法第6條所規定的公平合
    理原則，捷茂公司對此部分之損害，減縮請求金額為10,518
    ,004元。
  (三)系爭工程施工期間因不可歸責於捷茂公司發生之工期展延，
    已構成合約之變更，且系爭工程展延164個日曆天之情事，
    亦顯已超過一般有經驗之承包商於投標時所得合理預見之情
    況，而工期與報酬為工程合約之兩大契約要素，工期一經展
    延，其履約條件即隨之變更，是養工處對於捷茂公司所不能
    預期之展延工期期間所支出之工地交安暨利潤、管理費用，
    援引合約變更估價原則、及民法第227條之2情事變更規定請
    求養工處給付。系爭工程係採一式計價，以展延工期所占原
    定工期之比例，乘以一式價金計算金額，計算本件因展延工
    期所增加之費用。依詳細價目表第4項「工地交通維持安全
    衛生及環境保護費」中，就關於管線未遷移展延工期，展延
    工期原因天數一覽表所示，第3、5次之展延工期共112日，
    自屬可歸責於養工處，又增加給付應加計包商利潤10%及營
    業稅5%，捷茂公司所受之損失如下：1.〈A〉－17即「交通
    安全維護人員」計算，原契約價金為290,700元，按展延112
    日曆天與原契約所定360日曆天之比例，則應增加之費用為1
    04,006元（計算式：290,700元×（112／360）×1.15＝104
    ,006元）。2.〈A〉－18即「其他交通設施及管理維護費」
    計算，原契約價金為342,085元，按展延112日曆天與原契約
    所定360日曆天之比例，則應增加之費用為122,390元（計算
    式：342,085元×（112／360）×1.15＝122,390元）。3.〈
    B〉－05即「其他安全衛生設施及管理維護費」計算，原契
    約價金為502,582元，按展延112日曆天與原契約所定360日
    曆天之比例，則應增加之費用為179,813元（計算式：502,5
    82元×（112／360）×1.15＝179,813元）。4.〈C〉－05即
    「環境保護設施及管理維護費」計算，原契約價金為393,49
    1元，按展延112日曆天與原契約所定360日曆天之比例，則
    應增加之費用為140,782元（計算式：393,491元×（112／
    360）×1.15＝140,782元）。5.〈A〉－12即「品管人員工
    資及設備維修費」計算，原契約價金為463,072元，按展延
    112日曆天與原契約所定360日曆天之比例，則應增加之費用
    為165,677元（計算式：463,072元×（164／360）×1.15＝
    165,677元）。以上合計為712,668元。而關於土石流展延工
    期，即上開一覽表第1、2、4次工程期限變更，共展期52天
    ，此部分因屬天然災害，不可歸責於雙方當事人之事由，惟
    屬民法第227條之2第1項所規定之增減給付情形，捷茂公司
    不另請求增加給付中之10%包商利潤，於計算捷茂公司所受
    之損失如下：1.〈A〉－17即「交通安全維護人員」計算，
    原契約價金為290,700元，按展延52日曆天與原契約所定360
    日曆天之比例，則應增加之費用為44,090元（計算式：290,
    700元×（52／360）×1.05＝44,090元）。2.〈A〉－18即
    「其他交通設施及管理維護費」計算，原契約價金為342,08
    5元，按展延52日曆天與原契約所定360日曆天之比例，則應
    增加之費用為51,883元（計算式：342,085元×（52／360）
    ×1.05＝51,883元）。3.〈B〉－05即「其他安全衛生設施
    及管理維護費」計算，原契約價金為502, 582元，按展延52
    日曆天與原契約所定360日曆天之比例，則應增加之費用為
    76,225元（計算式：502,582元×（52／360）×1.05＝76,2
    25元）。4.〈C〉－05即「環境保護設施及管理維護費」計
    算，原契約價金為393,491元，按展延52日曆天與原契約所
    定360日曆天之比例，則應增加之費用為59,680元（計算式
    ：393,491元×（52／360）×1.05＝59,680元）。5.〈A〉
    －12即「品管人員工資及設備維修費」計算，原契約價金為
    463,072元，按展延52日曆天與原契約所定360日曆天之比例
    ，則應增加之費用為70,233元（計算式：463,072元×（52
    ／360）×1.05＝70,233元）。以上合計為302,111元。總計
    系爭工程施工期間因不可歸責於捷茂公司所生之工期展延損
    失為1,014,779元（計算方式：712,668元+302,111元=1,014
    ,779元）。
  (四)捷茂公司於95年8月5日檢附同年月8日之統一發票向養工處
    請款，依系爭工程契約第8條第5、6項約定，養工處應於收
    受請款單據後5日內給付，系爭工程末期估驗款計23,324,05
    6元，養工處至遲應於95年8月13日（以發票日加計5日）給
    付第末期估驗款，然卻遲延至95年9月14日始為給付，捷茂
    公司依民法第233條規定，請求養工處給付遲延利息97,184
    元（計算式：23,324,056元×5％×（1／12）＝97,184元）
    。
  (五)綜上；捷成公司本於兩造間簽訂之工程契約法律關係，請求
    給付更換鋼筋之差價4,116,961元；依系爭工程契約、不當
    得利、民法第227條之2情事變更規定，請求成型填縫版材料
    費用單價調整後之承攬報酬10,518,004元；依系爭工程合約
    第46條約定、及民法第227條之2情事變更規定，請求因展延
    工程增加之管理維護等費用1,014,779元；及依系爭工程合
    約第8條第5、6項約定、及民法第233條規定，請求未期估驗
    款給付遲延之利息97,184元。以上總計金額為15,746,928元
    等語。
二、養工處則辯以：系爭契約第4條所列契約附件中「工程投標
    須知及附件」、及第5條第2項「工程投標須知及附件」係指
    「交通部公路總局工程投標須知及附件」要點，並未包含工
    程標單單價分析表，是工程標單單價分析表既非屬契約之一
    部，自無依系爭契約第5條定其效力優先順序之適用，又設
    計圖乃為契約內容之一，且標明使用「SD280W」及「SD420
    W」鋼筋施工，捷茂公司於締約時，並未就此部分提出異議
    ，足見；兩造已就契約附件設計圖之內容達成一致。又捷茂
    公司於領取標單之際，即知成型填縫版係以立方公尺計價，
    而於投標前並未依系爭契約附件交通部公路總局工程投標須
    知及附件第5條規定，表示任何異議或提出書面請求釋疑，
    足認兩造就此亦已達成合意，是捷茂公司請求依平方公尺計
    價，顯非可採，且成型填縫版實際施作數量為40立方公尺，
    養工處依系爭契約第6條約定，按實際驗收數量結算，並付
    款完畢，養工處並無任何不當得利。兩造就系爭契約詳細價
    目表工作項目金額調整給付，已於系爭契約附件交通部公路
    總局工程投標須知及附件第46條有所約定，捷茂公司請求之
    第四項「工地交通維持安全衛生及環境保護費」中〈A〉－
    17即「交通安全維護人員」、〈A〉－18即「其他交通設施
    及管理維護費」、「工地交通維持安全衛生及環境保護費」
    中〈B〉－05即「其他安全衛生設施及管理維護費」、「工
    地交通維持安全衛生及環境保護費」中〈C〉－05即「環境
    保護設施及管理維護費」、及〈A〉－12即「品管人員工資
    及設備維修費」，係屬一式計價項目，並非得辦理調整給付
    之項目，且捷茂公司未依上開第46條規定，具體舉證說明系
    爭工程有可歸責於養工處之因素，而造成全面停工，縱認捷
    茂公司得依約辦理調整給付，亦應依契約約定計價方式辦理
    等語。
三、原審判決：
    (一)養工處應給付捷茂公司952,808元，及自96年3月20日起至
      清償日止，按年息5%計算之利息。並就上開准許部分，分
      別酌定相當擔保金，准為假執行、及免為假執行之宣告。
    (二)捷茂公司其餘之訴、及假執行之聲請均駁回。
四、兩造各就其敗訴部分，不服原判決，提起本件上訴。
五、捷茂公司公司於本院聲明，求為判決：
  1.關於上訴部分：
    (一)原判決關於駁回捷茂公司下開之訴部分暨假執行之聲請，
      及裁判費用部分均廢棄。
    (二)養工處應再給付捷茂公司14,794,120元（即扣除原判決准
      許金額952,808元)，及其中14,696,936元自起訴狀繕本送
      達之翌日即96年3月20日起至清償日止，按年息5%計算之
      利息。
    (三)願供擔保請准宣告假執行。
  2.關於答辯部分：養工處之上訴駁回。
六、養工處於本院聲明，求為判決：
  1.關於上訴部分：
    (一)原判決不利養工處之部分及該部分假執行之宣告均廢棄。
    (二)上開廢棄部分，捷茂公司於第一審之訴駁回。
  2.關於答辯部分：
    (一)捷茂公司之上訴駁回。
    (二)如受不利判決，願供擔保請准宣告免為假執行。
七、本件經本院進行協議簡化爭點結果，確認兩造不爭執之事實
    如下：
  (一)兩造於93年6月11日簽訂系爭工程契約，由捷茂公司承攬施
    作「130甲線11K+500～12K+800隧道興建工程」，約定工程
    總價為353,420,000元，工期為360個日曆天，預定於94年6
    月10日完工。嗣工程施作期間，因土石流災害、管線配合遷
    移及中苗6縣用地等因素，經養工處展延工期計164個日曆天
    ，完工日期延至94年11月21日，捷茂公司業已如期完工，並
    於95年5月9日經養工處辦理驗收。
  (二)依系爭工程契約第5條約定：契約效力及優先順序：(一)本契
    約條款。(二)工程投標須知及附件。(三)施工補充條款。(四)補充
    施工說明書。(五)設計圖。(六)公路工程施工說明書。
  (三)系爭工程投標須知所附單價分析表（標單）記載：「熱軋竹
    節鋼筋（SD280、SD420）」 (見原審卷第67頁)；而設計圖
    上第6點第（2）小點記載：所有鋼筋均為竹節可焊接鋼筋；
    22∮以上使用SD420W，19∮以下使用SD280W(見同上卷第68
    頁)。
  (四)系爭工程成型填縫版之計價單位，養工處提供之工程估價
    單、單價分析表（標單）記載之單位均為立方公尺、數量
    為1,303。
  (五)養工處依工程投標須知及附件第30條約定，將成型填縫板項
    目調整單價為7,106元/立方公尺，捷茂公司實際完成的數量
    為40立方公尺。
  (六)依系爭工程契約第6條約定：契約金額：353,420,000萬元，
    如有增減，按照實際驗收數量結算。
  (七)系爭工程因土石流災害、台電管線遷移等因素，致展延工
    期164個日曆天，詳細天數原因、及相關公文，見原審卷
    第129至141頁所示。
  (八)依公路工程施工說明書第一章第4條之第4.1款約定：工程用
    地之地上物及地下管線之清除及拆遷，除合約另有規定外，
    概由養工處負責（見本院卷第78頁反面)。
  (九)系爭工程契約附件即交通部公路總局投標須知及附件第46條
    約定：「無論工程數量增減與否，契約詳細價目單工作項目
    列為『一式』者，除『保險費』、『安衛、環保設施及管理
    維護費』、『其他交通設施及管理維護費』、『其他安衛設
    施及管理維護費』、『其他環保設施及管理維護費』，按下
    列辦法處理外，其餘概按契約價給付，不予變更或增減。」
    ; 第2項約定：「『安衛、環保設施及管理維護費』、『其
    他交通設施及管理維護費』、『其他安衛設施及管理維護費
    』、『其他環保設施及管理維護費』等四項工程項目經費：
    如屬甲方 (指養工處)因素而全面停工之工程，基於實際需
    要，承包商仍應繼續辦理工地交通、安衛、環保各項設施之
    管理與維護時，得向本局提出申請，按未完成部分所需工程
    費，實際停工工期與本工程契約金額、工程契約工期之比例
    調整給付，其他原因概不調整。」。
  (十)依系爭工程契約第8條第5款就付款時期之約定：「本局主辦
    工程單位於廠商提出之估驗明細單後，至遲應於五日內完成
    審核程序，並於接到廠商提出請款單據後五日內付款。」;
    同條第6款約定：「．．．已保留之款項應無息給付」。
  (十一)捷茂公司於95年8月5日檢附同年月8日之統一發票向養工處
    請求給付末期估驗款23,324,056元，養工處於95年9月14日
    給付完畢。
  兩造對上開事實不爭執，應受拘束。本院就上開事項，無庸再
  調查証據，自得為判決之基礎。
八、惟兩造對下列事項爭執之，茲將兩造爭執之點，逐一論述如
    下：
  (一)關於捷茂公司是否得請求鋼筋材質差價之補償部分：
    捷茂公司主張：養工處投標須知所附單價分析表（標單）於
    工料名稱欄內載明「熱軋竹節鋼筋（SD280、SD420）」，捷
    茂公司投標時即依該規格投標，於得標後按該規格辦理訂料
    ，詎於系爭工程開工後，養工處竟以設計圖上要求所有鋼筋
    均須採竹節可焊接鋼筋施作，要求捷茂公司22∮以上使用SD
    420W施作，19∮以下使用SD280W施作，捷茂公司為求順利驗
    收，遂以每噸500元之差價補償賣方更換鋼筋，依系爭契約
    約定，標單效力優於設計圖說，養工處之標單內容既有誤，
    應由兩造各負責一半價差4,116,961元等語；養工處則以：
    單價分析表僅係投標文件，非屬契約內容之一部，並無依系
    爭契約訂優先適用之順序，而設計圖為契約附件，屬契約內
    容之一部，捷茂公司應依設計圖規定之鋼筋規格施工，捷茂
    公司並未就此部分疑義提出異議，應認兩造已就設計圖之內
    容達成一致，自不得主張另計鋼筋價格等語。經查：依系爭
    工程契約第4條第2、11項約定，工程投標須知及附件、設計
    圖均為契約附件；第5條約定：契約效力及優先順序：(一)本
    契約條款。(二)工程投標須知及附件。(三)施工補充條款。(四)補
    充施工說明書。(五)設計圖。(六)公路工程施工說明書。又兩造
    就系爭工程除簽訂系爭工程契約外，雙方為履行契約所應遵
    守之行為及方式，又訂立「交通部公路總局工程投標須知及
    附件」，於第1條約定：該須知及附件，其效力視同契約；
    第2條約定：各主辦工程單位自公告領標之日起應備具投標
    須知、．．．空白標單、工程估價單及單價分析表、．．．
    工程圖說及其他規定文件等，陳列於各領標處所，供投標廠
    商閱覽及備價領取。」（見原審卷第53頁），該投標須知及
    附件之效力既視同契約，投標須知及附件中又規定空白標單
    、工程估價單、單價分析表及工程圖說均為系爭工程投標所
    必備之文件，供投標廠商所應閱覽及遵守之事項，又核標單
    內容所記載者，為工料名稱、單位、數量、及單價等項，乃
    定作人為要約之表示，亦為承攬人考量是否承標之重要因素
    ，自屬契約之一部分，應無疑義；且依系爭工程契約第5條
    約定，其契約效力優先於設計圖。又查系爭工程投標須知所
    附單價分析表（標單）記載：「熱軋竹節鋼筋（SD280、SD4
    20）」 (見原審卷第67頁)，此單價分析表及標單係由系爭
    工程之競標者向養工處購買而來，其內之工料名稱、數量、
    及編碼均係養工處所製作之事實，已為兩造所不爭（見本院
    卷(一)第194頁背面)，捷茂公司於投標時係依上開標單所示工
    料名稱投標，並於得標後按該規格辦理訂料，惟於系爭工程
    開始施工時，養工處要求捷茂公司須依設計圖之記載，所有
    鋼筋均須採竹節可焊接鋼筋施作，禁止使用水淬鋼筋，22∮
    以上使用SD420W施作，19∮以下使用SD280W施作，有該設計
    圖在卷可稽（見同上卷第68頁)，按捷茂公司既依標單內容
    以一般鋼筋規格評估系爭工程承攬價格而得標，惟設計圖說
    之鋼筋規格卻係可焊式鋼筋，二者已有不一，而標單效力又
    優於設計圖，已如上述，自應認兩造就契約內容，即使用單
    價分析表（標單）所載：鋼筋規格係使用「熱軋竹節鋼筋（
    SD280、SD420）」達成意思表示一致。況捷茂公司嗣就系爭
    工程設計圖與標單不一致之處，亦依系爭契約之投標須知及
    附件第5條規定，於93年7月2日以捷茂秘字第1859號函向養
    工處提出釋疑，經養工處召集有關單位會商協調結果，要求
    捷茂公司應依設計圖說施工；於94年9月2日、95年5月10日
    召開協調會作成結論：以捷茂公司有過失，而養工處亦有設
    計審核疏失；又於95年6月5日再召集協調會結論亦認為：養
    工處提供之發包文件單價分析表有瑕疵，承商已造成損失，
    請先洽詢律師提供法律意見是否予以補償，惟於95年12月13
    日再召開協調會結果，雙方仍未達成等情，以上有協調會紀
    錄在卷可稽（見本院卷(二)第18至21頁、及本院卷(一)第217至
    236頁），由兩造上開協調過程，捷茂公司未注意標單及設
    計圖說鋼筋規格不一致，而以標單所示之一般鋼筋規格承標
    ，固有過失，惟養工處對標單及設計圖有審核之疏失，捷茂
    公司同意兩造應各互二分之一責任，應屬可採。次查上開鋼
    筋規格材質不同，每噸確有500元之價差一節，業據捷茂公
    司提出捷茂公司與訴外人長榮開發股份有限公司購買鋼筋買
    賣契約、變更協議書、鋼筋出貨數量分析表、支付款項支票
    暨收訖簽回單、及統一發票等件為証（見原審卷第74至87頁
    、及本院卷(二)第22至66頁）；又據証人即長榮開發股份有限
    公司營業課副課長丙○○、及三五鋼鐵工業股份有限公司總
    經理丁○○於本院審理中結証稱：捷茂公司確有於93年間分
    別向其等公司購買鋼筋，上開鋼筋買賣契約書、協議書及支
    票等件均為真實，原本賣SD280、SD420，後來捷茂公司更改
    為SD280W、SD420W，上開二者鋼筋價差每噸均為500元，三
    五公司出貨總數量為2,329.16噸、長榮公司則為4,852.18噸
    等語甚詳（見本院卷(二)第69、70頁），而上開總鋼筋總數量
    為7,181.34噸，確係均使用在系爭工程上，並未據養工處爭
    執，捷茂公司僅請求其中之7,159.93168噸，以每噸500元之
    差價計算結果為4,116, 960元（計算式：7,159.93168噸×
    500元×1.15%＝4,116,960元，角不計入 (1.15%係含0.05營
    業稅、及0.1承商管理及利潤）。捷茂公司、養工處對標單
    及設計圖不一致，既應各負二分之一責任，則捷茂公司就鋼
    筋材質差價得請求之補償金額為2,058,480元。
  (二)捷茂公司是否因成型填縫版以平方公尺、或立方公尺標示之
    不同，而得請求系爭工程契約金額之價差？
    捷茂公司主張：系爭工程關於成型填縫版之計價單位，被上
    訴人所提供之工程估價單、單價分析表（標單）均載立方公
    尺，數量為1,303；惟實際上成型填縫版之計價單位如以立
    方公尺計算時，數量僅為40，如以平方公尺計算方為1,303
    ，養工處以立方公尺1,303之數量計算工程總價，導致預算
    總價偏高，而其他工項單價偏低，影響實作實算之工程報酬
    ，與系爭契約第22條、及政府採購法第6條規定之公平合理
    原則不符，養工處自應賠償，捷茂公司減縮請求其中工程報
    酬差價10,518,004元之損失等語；養工處則以：標單上成型
    填縫版之計價單位為立方公尺，數量雖錯標為1,303，但系
    爭工程係按照實際驗收數量辦理結算，捷茂公司實際施作數
    量為40，養工處並按該數量驗收結算，捷茂公司並未受有任
    何不利益等語。經查：系爭工程成型填縫版之計價單位，養
    工處提供之工程估價單、單價分析表（標單）記載之單位均
    為立方公尺、數量為1,303；嗣養工處依工程投標須知及附
    件第30條約定，將成型填縫板項目調整單價為7,106元/立方
    公尺，捷茂公司實際完成的數量為40立方公尺等情，為兩造
    所不爭，已如上述。足見；標單上工程成型填縫版計價單位
    係記載為立方公尺無訛，而數量卻誤載為1,303，正確數量
    應為40始為正確。惟按系爭爭契約第6條約定，捷茂公司請
    求完工項目之工程款，係按照其實際驗收數量辦理結算，亦
    即實作實算，捷茂公司事實上完成之成型填縫版數量為40，
    並非1303，兩造並已依工程投標須知及附件第30條約定，將
    成型填縫板項目調整單價為7,106元/立方公尺，並依完成之
    數量40計價，即無錯誤情事。捷茂公司以上開數量計載為1,
    303，並以立方公尺計價，影響其對各工程項目單價之出價
    ，而認其受有工程報酬差價之損失，惟工程數量既係實作實
    算，捷茂公司對未能施作之數量，依約本不得請求給付工程
    款，又數量記載錯誤時，單價依上開附件第30條約定，亦得
    協議調整，兩造已於95年5月10日召開協調會議達成協議，
    將契約單價調整為7,106元/立方公尺，並以完成之數量40計
    價，經核與系爭契約第22條、及政府採購法第6條規定之公
    平合理原則，並無不合，捷茂公司認其未能施作之數量有減
    損其他工項費用之收入，而請求養工處應賠償其損失，核屬
    無據，自不足取。
  (三)上開展延工期有無可歸責於養工處之事由？捷茂公司是否可
    請求展延工期期間之「交通安全維護人員」、「其他交通設
    施及管理維護費」、「其他安全衛生設施及管理維護費」、
    「環境保護設施及管理維護費」、「品管人員工資及設備維
    修費」等增加給付？
    捷茂公司主張：系爭工程於施工期間因土石流災害、及台電
    管線配合遷移等因素，經養工處同意展延工期計164個日曆
    天，捷茂公司對此不能預期之展延工期期間支出之工地交通
    安全、及管理等費用，自得依系爭工程合約第46條約定、及
    民法第227條之2情事變更規定，請求養工處因展延工程增加
    之管理維護等費用計1,014,779元等語；養工處則辯以：兩
    造就契約詳細價目單工作項目金額調整給付，已於契約附件
    交通部公路總局投標須知及附件第46條有約定，工程項目列
    為一式者，除保險費、安衛、環保設施及管理維護費等費用
    外，概按契約價給付，不予變更或增減，捷茂公司請求關於
    「第4項<A>17交通安全維護人員」、「第5項<A>12品管人員
    工資及設備維修費」部分，並非屬系爭工程契約附件交通部
    公路總局投標須知、及附件第46條本文約定得辦理調整給付
    項目，此部分之請求，應屬無據等語。經查：系爭工程預定
    於94年6月10日完工，惟於工程施作期間，因土石流災害、
    管線配合遷移及中苗6縣用地等因素，經養工處同意展延工
    期計164個日曆天，於94年11月21日始完工，詳細工數原因
    、及相關往返公文，有展延工期原因天數一覽表、及兩造函
    文等件在卷可稽（原審卷第129至141頁)；又依公路工程施
    工說明書第一章第4條之第4.1款約定：工程用地之地上物及
    地下管線之清除及拆遷，除合約另有規定外，概由養工處負
    責（見本院卷第78頁反面)；再系爭工程契約附件即交通部
    公路總局投標須知及附件第46條約定：「無論工程數量增減
    與否，契約詳細價目單工作項目列為『一式』者，除『保險
    費』、『安衛、環保設施及管理維護費』、『其他交通設施
    及管理維護費』、『其他安衛設施及管理維護費』、『其他
    環保設施及管理維護費』，按下列辦法處理外，其餘概按契
    約價給付，不予變更或增減。」; 第2項約定：「『安衛、
    環保設施及管理維護費』、『其他交通設施及管理維護費』
    、『其他安衛設施及管理維護費』、『其他環保設施及管理
    維護費』等四項工程項目經費：如屬甲方 (指養工處)因素
    而全面停工之工程，基於實際需要，承包商仍應繼續辦理工
    地交通、安衛、環保各項設施之管理與維護時，得向本局提
    出申請，按未完成部分所需工程費，實際停工工期與本工程
    契約金額、工程契約工期之比例調整給付，其他原因概不調
    整。」等情，均為兩造所不爭。按工程用地之地上物及地下
    管線之清除及拆遷，除合約另有規定外，既全由養工處負責
    ，而系爭工程於基礎開挖時因有台電之高壓線須遷移，致捷
    茂公司無法繼續施工，經捷茂公司通知養工處遷移高壓電線
    事宜一節，有捷茂公司於94年3月28日捷茂祕字第2321號函
    、及養工處之監造單位元裕工程技術顧問有限公司於94年7
    月5日具苗炎（94）字第216號備忘錄等件在卷可稽（見本院
    卷第185、186頁），管線遷移、及施工場地之清除既為養工
    處所應負責之事項，則依上開展延工期天數一覽表所示，即
    編號3、5之展延工期共112日，係可歸責於養工處之事由而
    停工；又關於颱風、土石流等天然因素而展延工期，即該一
    覽表編號1、2、4部分，共展期52天，則非可歸責於雙方當
    事人之事由。而養工處就上開遷移管線、天災等因素，已同
    意展延工期164個日曆天，捷茂公司於工期展延期間，雖處
    停工狀態，惟基於工程現場實際需要，仍應繼續辦理工地交
    通、安衛、環保各項設施之管理及維護工作，並支付上開相
    關費用，依上開投標須知及附件第46條約定，關於「安衛、
    環保設施及管理維護費」、「其他交通設施及管理維護費」
    、「其他安衛設施及管理維護費」、及「其他環保設施及管
    理維護費」等四項工程項目，如屬養工處因素而停工者，捷
    茂公司得向養工處申請比例調整給付之，則關於管線遷移等
    因素而展延工期者，即上開編號3、5可歸責於養工處之展延
    工期112日部分，依詳細價目表應加計包商利潤10%及營業稅
    5% （見原審卷第50至52頁），捷茂公司就此部分，請求：
    1.〈A〉－18即「其他交通設施及管理維護費」部分，原契
    約價金為342,085元，按展延112日曆天與原契約所定360日
    曆天之比例，則應增加之費用為122,390元（計算式：342,
    085元×（112／360）×1.15＝122,390元）。2.〈B〉－05
    即「其他安全衛生設施及管理維護費」計算，原契約價金為
    502,582元，按展延112日曆天與原契約所定36 0日曆天之比
    例，則應增加之費用為179,813元（計算式：502,582元×（
    112／360）×1.15＝179,813元）。3.〈C〉－05即「環境保
    護設施及管理維護費」計算，原契約價金為393,491元，按
    展延112日曆天與原契約所定360日曆天之比例，則應增加之
    費用為140,782元（計算式：393,491元×（112／360）×1.
    15＝140,782元），以上合計養工處應增加給付為442,985元
    。而就關於土石流展延工期，即上開一覽表第1、2、4次工
    程期限變更，共展期52天，此部分因屬天然災害，不可歸責
    於雙方當事人之事由，捷茂公司不另請求加計包商利潤10%
    ，捷茂公司就此部分，請求：1.〈A〉－18即「其他交通設
    施及管理維護費」計算，原契約價金為342,085元，按展延
    52日曆天與原契約所定360日曆天之比例，則應增加之費用
    為51,883元（計算式：342,085元×（52／360）×1.05＝
    51,883元）。2.〈B〉－05即「其他安全衛生設施及管理維
    護費」計算，原契約價金為502,582元，按展延52日曆天與
    原契約所定360日曆天之比例，則應增加之費用為76,225元
    （計算式：502,582元×（52／360）×1.05＝76,225元）。
    3.〈C〉－05即「環境保護設施及管理維護費」計算，原契
    約價金為393,491元，按展延52日曆天與原契約所定360日曆
    天之比例，則應增加之費用為59,680元（計算式：393,491
    元×（52／360）×1.05＝59,680元），以上合計養工處應
    增加給付為187,788元。綜上；養工處對因管線遷移、及颱
    風、土石流等天然因素展延工期164天，總計應增加給付金
    額為630,773元（計算方式：442,985＋187,788＝630,773元
    ）。至捷茂公司另請求展延工期間之交通安全維護人員費用
    、及品管人員工資及設備維修費，惟此二項並非屬系爭工程
    契約附件交通部公路總局投標須知及附件第46條規定得辦理
    調整給付之項目，是捷茂公司此二部分費用之請求，洵屬無
    據，應予駁回。
  (四)捷茂公司於95年8月5日檢附同年月8日之統一發票向養工處
    請求給付末期估驗款23,324,056元，養工處於95年9月14日
    始給付，有無逾期，捷茂公司得否請求遲延給付之利息97,
    184元？
    捷茂公司主張：養工處於捷茂公司提出請款收據後5日內，
    逾期未付款，應給付遲延利息等語；養工處則以：養工處於
    接到廠商提出請款單據後5日內付款，此付款期限係屬不確
    定期限之債務，捷茂公司並未為催告，養工處不負遲延責任
    等語。查依系爭工程契約第8條第5款就付款時期之約定：「
    本局主辦工程單位於廠商提出之估驗明細單後，至遲應於五
    日內完成審核程序，並於接到廠商提出請款單據後五日內付
    款。」，依此約定，捷茂公司於驗收完畢後，即得請求付款
    ，兩造約定之付款期限，係屬確定期限之債務，並非給付無
    確定期限者，捷茂公司於請求付款時，並無須再行催告程序
    。而捷茂公司已於95年8月5日檢附同年月8日之統一發票向
    養工處請求給付末期估驗款23,324,056元，依上開約定，養
    工處本應於收受估驗明細單後，五日內完成審核並付款，惟
    養工處卻遲至95年9月14日始為給付完畢一節，為兩造所不
    爭，養工處遲延付款計一個月。按遲延之債務，以支付金錢
    為標的者，債權人得請求依法定利率計算之遲延利息。民法
    第233條第1項前段定有明文。則捷茂公司依法定利率5%請求
    遲延給付之利息97,184元（計算方式：23,324,056元ｘ5%÷
    12＝97,184元），洵屬有據，應予准許。
九、綜上所述：捷茂公司依兩造簽訂之工程契約、及遲延給付法
    律關係，請求養工處給付更換鋼筋之差價2,058,480元、及
    展延工期增加交通設施及管理維護費等項費用630,773元，
    合計2,689,253元，及自起訴狀繕本送達之翌日即96年3月20
    日起至清償日止，按年息5%計算之利息；及請求末期估驗款
    給付遲延利息97,184元，均為有理由，應予准許。至捷茂公
    司逾上開範圍內之請求，為無理由，應予駁回。原審僅判決
    養工處應給付捷茂公司952,808元，及自起訴狀繕本送達之
    翌日即96年3月20日起至清償日止，按年息5%計算之利息；
    而駁回捷茂公司上開准許之其他部分，捷茂公司對其敗訴部
    分，提起本件上訴，此部分之上訴為有理由，自應由本院予
    以廢棄，改判如主文第二項所示；至捷茂公司其餘部分之上
    訴，及養工處之上訴，均為無理由，應予駁回。又捷茂公司
    就其上開勝訴部分、及養工處對其敗訴部分，分別聲請願供
    擔保請准假執行、及免為假執行，爰分別酌定相當擔保金額
    併准許之。
十、本案事實已臻明確，兩造其餘攻擊防禦方法，不足以影響本
    判決結果，爰不一一論述，併此敘明。
據上論結：本件上訴為一部有理由，一部無理由，依民事訴訟法
第449條第1項、第450條、第79條、第463條、第390第2項、第29
2條，判決如主文。
中    華    民    國    97    年    3     月    25    日
                  民事第四庭    審判長法  官  黃斐君
                                      法  官  陳蘇宗
                                      法  官  張浴美
以上正本係照原本作成。
如對本判決上訴，須於收受判決送達後二十日內向本院提出上訴
書狀，其未表明上訴理由者，應於提出上訴後二十日內向本院提
出上訴理由書（須按他造人數附具繕本）。
上訴時應提出委任律師為訴訟代理人之委任狀。具有民事訴訟法
第四百六十六條之一第一項但書或第二項之情形為訴訟代理人者
，另應附具律師及格證書及釋明委任人與受任人有該條項所定關
係之釋明文書影本。
                                      書記官  郭振祥
中    華    民    國    97    年    3     月    26    日
                                                      Ａ


司法院資訊處製作；財團法人民間司法改革基金會備份。
